臺灣屏東地方法院民事判決
110年度訴字第651號
原      告  戴呈祥  
被      告  葉怡雯  

訴訟代理人  江錫麒律師
上列當事人間請求侵權行為損害賠償事件，本院於民國111年7月
21日言詞辯論終結，判決如下：
    主  文
一、被告應給付原告新臺幣66,000元，及自民國110年8月14日起
    至清償日止，按週年利率百分之5計算之利息。
二、原告其餘之訴駁回。
三、訴訟費用由被告負擔百分之8，餘由原告負擔。
四、本判決原告勝訴部分得假執行；但被告如以新臺幣66,000元
    為原告預供擔保，得免為假執行。
    事實及理由
一、原告主張：
㈠、緣伊於「幣安交易所(BINANCE)」數位貨幣交易平台(網址：h
    ttps://www.binance.com/)開設「DAI」賣場，並為落實 交
    易平台所要求之交易安全政策，伊於賣場張貼「交易聲 明
    書」（下稱系爭交易聲明書），警告買家不得以非法或不明
    來源資金進行交易，如買家因故意或過失致賣家銀行帳戶遭
    凍結，除應賠償賣家所受一切損害外，另應支付新臺幣（下
    同）60萬元之懲罰性違約金。
㈡、兩造分別於民國110年5月15日、110年6月1日進行交易，總成
    交金額分別為15,000元【計算式：每顆28.95元×518.13顆泰
    達幣（USDT)＝15,000元】、91,000元【計算式：每顆27.94
    元×3256.97顆泰達幣（USDT)＝91,000元】。然伊於110年6月
    22日發現名下遠東國際商業銀行（下稱遠東銀行）帳號：「
    000-00000000000000」帳戶（下稱系爭帳戶），遭新竹市警
    察局凍結，追查後始知係因被告向新竹市警察局第二分局埔
    頂派出所（下稱新竹埔頂派出所）報案。經伊與被告溝通後
    ，被告才前往警局做第2次警詢筆錄，直至110年7月6日，系
    爭帳戶才解凍。而系爭帳戶遭凍結期間為110年6月22日至11
    0年7月6日，伊於該期間完全無法進行數位貨幣之交易買賣
    而受有損失。
㈢、兩造間就數位貨幣交易並無買賣糾紛，伊亦無違犯詐欺犯行
    ，此為被告所知悉，是被告疑遭他人詐騙而向警察機關報案
    時，應詳細說明並提交資料，負有釐清事實真相之義務，然
    被告對兩造間之數位貨幣交易均未向警察機關說明，故 意
    使警察機關對系爭帳號進行凍結。退步言，被告所為之報案
    行為，亦應未詳加說明而有過失。足見被告上開行為，侵害
    伊之權利，造成伊受有下列損失：
　⒈營業損失250,317元。
　　伊於110年6月22日至110年7月6日間，計15日，無法由系爭
    帳戶交易，以伊從事數位貨幣交易之每日平均收益約16687.
    78元計算，被告應賠償營業損失250,317元（計算式：16687
    .78元×15日＝250,317元，元以下四捨五入）。
　⒉撰狀費用16,000元。
　　伊委請昊鼎國際法律事務所邵允亮律師撰擬民事支付命令請
    書狀，撰狀費為16,000元。
　⒊懲罰性違約金600,000元。
㈣、爰依系爭交易聲明書約定、民法第184條第1項後段規定，請
    求被告賠償損害等語。並聲明：被告應給付原告866,317元
    ，及自支付命令送達翌日起至清償日止，按週年利率百分之
    5計算之利息。
二、被告則以：
㈠、伊於110年5月11日起至110年6月11日止，透過網路向4位幣商
    購買虛擬貨幣泰達幣(USDT)共14次，其中包含與原告之上開
    2次交易。伊於110年6月20日在交易所平台出售全部虛擬貨
    幣泰達幣時，發現無任何價金入帳，經向該交易所之服務人
    員查詢，亦未獲得回覆，驚覺受騙，乃於110年6月21日11時
    27分前往新竹埔頂派出所報案，據承辦員警告知該交易所涉
    嫌詐欺案件，伊應承辦員警辦案要求，提供金融帳戶之存提
    款查詢紀錄後，警察機關按照其標準作業程序辦理帳戶監管
    ，其中亦包含系爭帳戶在内。嗣後，於警察機關受理報案期
    間，交易平台有將出售虛擬貨幣之價金匯入伊之帳戶內，伊
    立即通知新竹埔頂派出所，新竹市警察局亦立即解除警示系
    爭帳戶之監管。  
㈡、兩造素昧平生，伊不可能故意將系爭帳戶列為警示帳戶，且
    於報案過程中，伊隻字未提有向原告購買虛擬貨幣而受騙。
    系爭帳戶遭受到新竹市警察局列為警示帳戶，乃警察機關辦
    理詐欺案件之標準作業流程，非伊所能掌控，且伊報案亦非
    針對原告個人，而係針對介紹伊前往交易之訴外人Rossi張
    恩立，故伊對於系爭帳戶受到監管凍結，應無過失。況系爭
    交易聲明為定型化契約，違反消費者保護法平等互惠及誠信
    原則，應為無效。退萬步言，原告主張受有營業損害，僅提
    出其個人製作之私文書為據，伊否認其真正，此部分自應由
    原告負舉證責任，以實其說。又關於撰狀費用部分，市面行
    情約3,000元，縱是上訴第三審之上訴理由狀費用亦約10,00
    0元，故此部分費用顯高於應有之市場行情。關於違約金部
    分，顯有過高，此部分依民法第252條規定，應酌減至相當
    之數額等語置辯。並聲明：⒈原告之訴駁回。⒉如受不利判決
    ，願供擔保請准宣告免為假執行。
三、得心證之理由：　
㈠、原告主張兩造於110年5月15日、110年6月1日進行虛擬貨幣交
    易，由原告出售泰達幣予被告，被告將款項匯入原告之系爭
    帳戶。嗣被告於110年6月21日前往新竹埔頂派出所報案，並
    經新竹市警察局依法向遠東銀行通報為警示帳戶，致系爭帳
    戶於110年6月22日起至110年7月6日間無法進行交易等節，
    業據原告提出訂單資料、對話訊息為證（見臺灣苗栗地方法
    院110年度司促字第4545號卷第23至61頁，下稱司促卷），
    並有新竹市警察局111年3月25日竹市警刑字第1110012052號
    函附之新竹埔頂派出所陳報單、受理各類案件紀錄表、受理
    案件證明單、調查筆錄、內政部警政署反詐騙諮詢專案紀錄
    表、警示帳戶設定/解除維護、新竹市警察局111年5月16日
    竹市警刑字第1110019191號函、遠東銀行111年5月18日遠銀
    詢字第1110002088號函在卷可查（見本院卷一第115至163、
    229、259至273頁），且為被告所不爭執（見本院卷一第278
    頁），此節首堪認定。
㈡、系爭交易聲明書第3條約定：「…若買方…因故意或過失致賣方
    銀行帳戶因任何原因遭凍結（包括但不限於買方因遭第三方
    詐騙，致賣方遭司法、檢調機關列為警示帳戶之情形），除
    應賠償賣方所受一切損害（包括但不限於賣方於銀行帳戶凍
    結期間所受營業損失、賣方因起訴、應訴而支付之律師委任
    費、裁判費、鑑定費等訴訟費用），另應支付賣方新臺幣60
    0,000元之懲罰性違約金…」等內容，為被告向原告購買虛擬
    貨幣以前即知悉並同意乙節，業據原告提出對話訊息為證（
    見司促卷第25至61頁），且為被告所不爭執（見本院卷第64
    頁），此節亦堪認定。
㈢、被告雖抗辯系爭交易聲明書違反誠信原則，且對消費者顯失
    公平者，依消費者保護法第12條第1項應屬無效云云。然消
    費者保護法所稱之消費者，係指以消費為目的而為交易、使
    用商品或接受服務者而言，此觀同法第2條第1款規定自明。
    故消費者保護法所稱之「消費」，並非純粹經濟學理論上之
    概念，而是事實生活上之一種消費行為，其意義包括：消費
    係為達成生活上目的之行為，凡基於求生存、便利或舒適之
    生活目的，在食衣住行育樂方面所為滿足人類慾望之行為。
    是消費者保護法所稱之消費，係指不再用於生產情形下之「
    最終消費」而言。本件兩造買賣虛擬貨幣，其本質乃屬理財
    投資行為，最終為獲取金錢利益，與前揭說明所稱消費係指
    不再用於生產之概念未盡相符，核與消費者保護法所保護消
    費者以消費目的而交易、使用商品或接受服務不同。準此，
    兩造間並無消費者保護法之適用，被告爰引消費者保護法第
    12條第1項用以抗辯系爭交易聲明書無效，難認可採。
㈣、被告對於原告之系爭帳戶遭通報為警示帳戶，具有過失：
  ⒈按民法上所謂過失，以其欠缺注意之程度為標準，可分為抽
    象過失、具體過失及重大過失三種。應盡善良管理人之注意
    而欠缺者為抽象過失；應與處理自己事務為同一注意而欠缺
    者為具體過失；顯然欠缺普通人之注意者為重大過失（最高
    法院100年台上字第2252號判決意旨參照）。其中有償契約
    之當事人，須負抽象輕過失之善良管理人之注意義務；無償
    契約之當事人，則負具體輕過失，及處理自己事務之注意義
    務責任。本件兩造買賣虛擬貨幣為有償契約，是被告依系爭
    交易聲明書所負者，乃抽象輕過失之責任。
  ⒉經查，被告分別於110年5月15日、110年6月1日向原告購買虛
    擬貨幣，業如前述，可見兩造非首次進行交易，且依原告所
    提上開對話紀錄，二次交易均係被告主動向原告下單，原告
    於收受被告給付之款項後，亦有如數交付虛擬貨幣予被告，
    可見契約雙方均已依約履行，原告並無何施用詐術之情事，
    被告亦未受有財產上損害。然被告竟於110年6月21日前往新
    竹埔頂派出所報案遭人詐騙，並於員警向被告詢問款項匯入
    何帳戶時，被告提及原告之系爭帳戶，致系爭帳戶經員警通
    報為警示帳戶而無法交易，足見被告未盡其善良管理人之注
    意義務。復觀諸被告於110年6月22日再次前往新竹埔頂派出
    所為如下陳述（見本院卷一第127至132頁）：
    員警：你於110年6月21日10時52分至派出所製作之第一次調
          查筆錄是否屬實？
    被告：不屬實。因為我敘述的過程中有一些表達造成誤解，
          導致「Binance(幣安)」虛擬貨幣賣家的困擾。
    ···
    員警：本次案件是否有詐騙行為？
    被告：沒有詐騙行為，純屬我擔心個資外洩我才來報警。
    亦可佐證被告於第一次前往新竹埔頂派出所報案時，未充分
    向員警說明兩造交易經過、已否完成交易等情事，致員警誤
    認原告涉嫌詐欺行為，被告自應負過失責任甚明。又被告既
    因過失導致原告之系爭帳戶遭列為警示帳戶，則原告依系爭
    交易聲明書請求被告賠償損害，即屬有據。
  ⒊至原告雖稱被告應係故意使系爭帳戶遭警示，原告亦得依民
    法第184條第1項後段請求損害賠償云云。惟查，兩造素不相
    識，並無仇怨，衡情被告應無設詞攀誣或虛構事實故意使被
    告之系爭帳戶遭警示之動機與必要，何況被告於110年6月21
    日前往新竹埔頂派出所報案後，旋於翌日再度前往新竹埔頂
    派出所向員警澄清前次報案時部分陳述恐造成誤解乙節，有
    新竹埔頂派出所110年6月22日調查筆錄附卷可證（見本院卷
    一第127至132頁），倘若被告係故意使原告帳戶遭警示，則
    被告當盡可能延長警示通報期間，豈會於報案翌日即因擔心
    自身陳述內容使他人帳戶遭警示，而急於向員警澄清？是原
    告主張被告應係故意為之等語，難認可採。
㈤、原告得請求被告賠償之損害：
  ⒈撰狀費用：
    被告因負過失責任，業如前述。而依系爭交易聲明書第3條
    約定：「…若買方…因故意或過失致賣方銀行帳戶因任何原因
    遭凍結…，除應賠償賣方所受一切損害（包括但不限於賣方
    於銀行帳戶凍結期間所受營業損失、賣方因起訴、應訴而支
    付之律師委任費、裁判費、鑑定費等訴訟費用），另應支付
    賣方新臺幣600,000元之懲罰性違約金…」（見司促卷第17頁
    ）。原告主張其支出聲請支付命令之撰狀費用16,000元，並
    提出昊鼎國際法律事務所邵允亮律師收據為證（見司促卷第
    85頁），被告則抗辯上開費用過高等語。本院審酌債權人聲
    請法院依督促程序發支付命令既與起訴有同一效力，則支付
    命令撰狀費用自應包含在系爭交易聲明書第3條所指之「因
    起訴而支付之律師委任費」範圍內，又衡以本件為虛擬貨幣
    交易衍生之契約糾紛，非一般債權債務關係明確之借貸事件
    ，上開費用復無顯不合理之過高情事，故原告之請求，核屬
    有據。
  ⒉營業損失：
　　原告主張其於110年6月22日至110年7月6日無法由系爭帳戶
    交易，以其從事數位貨幣交易之每日平均收益約16687.78元
    計算，被告應賠償營業損失250,317元等語，並提出110年3
    、5、9月之交易紀錄、光碟、計算說明、存摺影本、交易憑
    證為證（見司促卷第69至83頁；本院卷一第189頁；本院卷
    二第11至418頁）。查原告之系爭帳戶遭警示通報後固然無
    法進行虛擬貨幣交易，惟投資本具有風險性，此乃投資市場
    之經驗法則，尤其虛擬貨幣價格波動大，具有高度投機性，
    其報酬多寡難以預測，縱系爭帳戶於該段期間未遭凍結，亦
    不代表原告必然獲有正報酬。又原告雖稱其於110年3、5、9
    月均有獲利等語，然過去之績效不能保證未來之投資收益，
    何況原告僅任意挑選對其有利之月份，並非常年之平均績效
    ，其參考價值實屬有限。此外，原告復未能提出於系爭帳戶
    遭警示通報期間內，依通常情形、已定之計畫，或其他特別
    情事，可獲有何預期之利益之事證，是其主張受有營業損失
    250,317元，即無理由。
　⒊懲罰性違約金：
    系爭交易聲明書第3條固記載違約金為600,000元，惟按約定
    之違約金過高者，法院得減至相當之數額，民法第252條定
    有明文。又違約金是否過高，須依客觀事實、社會經濟狀況
    及因債務人違約債權人可能發生之損失作為衡量之標準（最
    高法院85年台上字第1691號判決意旨參照）。本院審酌被告
    僅因過失導致原告之系爭帳戶遭警示通報，且被告於110年6
    月21日報案後旋於翌日前往新竹埔頂派出所向員警澄清誤會
    ，係因通報作業期間始至110年7月6日解除警示，並衡以原
    告之系爭帳戶無法交易期間計15日，期間非長，又該段期間
    內原告是否能確實獲有正報酬，亦屬不確定，原告復未證明
    受有何特別損害，另考量兩造間交易總額僅106,000元，暨
    當前社會經濟及物價情況等一切情狀，本院認原告就請求之
    違約金600,000元實屬過高，殊非公允，應酌減為50,000元
    為適當。
  ⒋基上，原告得向被告請求之金額總計為66,000元（支付命令
    撰狀費16,000元＋違約金50,000元＝66,000元）。
四、綜上所述，原告依系爭交易聲明書約定，請求被告應給付原
    告66,000元，及自支付命令送達翌日起即110年8月14日（見
    司促卷第121頁）起至清償日止，按週年利率百分之5計算之
    利息，為有理由，應予准許；逾此範圍之請求，則無理由，
    應予駁回。
五、本件原告勝訴部分，所命被告給付之金額未逾50萬元，應依
    民事訴訟法第389條第1項第5款規定，依職權宣告假執行，
    另依民事訴訟法第392條第2項規定，依被告聲請宣告被告得
    預供擔保而免為假執行，及酌定該擔保金額。
六、本件判決之基礎已臻明確，兩造其餘之攻擊、防禦方法及舉
    證，核與判決結果無影響，爰不一一予以論列，併此敘明。
七、訴訟費用負擔之依據：民事訴訟法第79條。 　　
中　　華　　民　　國　　111 　年　　8 　　月　　11　　日
                  民事第三庭  法　官　林政斌
正本係照原本作成。
如對判決上訴，須於判決送達後20日內向本院提出上訴狀，其未
表明上訴理由者，應於提出上訴後20日內向本院補提理由書狀（
均須按他造當事人之人數附繕本）。
如委任律師提起上訴者，應一併繳納上訴審裁判費。
中　　華　　民　　國　　111 　年　　8 　　月　　11　　日
                              書記官  戴仲敏